【裁判字號】    98,上更(一),71
【裁判日期】    990421
【裁判案由】    業務過失致死
【裁判全文】
臺灣高等法院花蓮分院刑事判決      98年度上更(一)字第71號
上  訴  人  臺灣花蓮地方法院檢察署檢察官
上  訴  人
即  被  告  戊○○
選任辯護人  方智雄律師
上列上訴人因業務過失致死案件，不服臺灣花蓮地方法院95年度
矚訴字第1號中華民國95年11月20日第一審判決（起訴案號：臺
灣花蓮地方法院檢察署95年度偵字第2160號），提起上訴，經最
高法院發回，本院判決如下：
    主  文
原判決撤銷。
戊○○犯業務過失致人於死罪，處有期徒刑壹年，減為有期徒刑
陸月，如易科罰金，以銀元參佰元即新台幣玖佰元折算壹日。
    事  實
一、戊○○係交通部臺灣鐵路管理局（下稱臺鐵）花蓮運務段崇
    德站副站長，其應依照臺鐵對內頒佈之運轉規章（內含多種
    相關法規）執行職務，且依其與多年工作上相處之施工人員
    劉興仁等人所形成之施工慣例，施工人員於火車行經處施工
    時，若委請值班站長或副站長代為通報火車是否駛來之資訊
    時，值班站長或副站長均會負責加以通報，為執行業務之人
    。戊○○於民國95年3月9日上午8時起至翌日上午8時止擔任
    值班工作，故需實際執行站長平日之勤務內容，因於95年3
    月9日上午11時許，在崇德站之控制板上，發現代表該站鐵
    路西線進站號誌機至出站號誌機間區域（該區○○○○路西
    正線及西副線，臺鐵以「12BT」作為該區域之代號）之故障
    燈亮起，立即以電話聯絡臺鐵花蓮電務分駐所（下稱電務所
    ）人員前去維修，經電務所技術助理乙○○、基層技術員陳
    映廷至屬12BT區域之14A轉轍器前方暫時排除故障後，認尚
    需作檢測以徹底修復，遂先以無線電通報戊○○後，乙○○
    並向電務所助理工務員陳富坤報告此情，陳富坤遂與臺鐵花
    蓮工務分駐所（下稱工務所）技術領班劉興仁聯繫，請其至
    現場查看應如何徹底修復，經領班劉興仁查看後，即電知電
    務所人員應於翌日凌晨0時至現場更換鐵路絕緣板，並請該
    所派人及攜帶工具至現場配合施工，陳富坤乃派遣該所技術
    助理巫允正、臨時約僱員甲○○於該時會同工務所人員施工
    。故戊○○當知悉該處之絕緣板於事故前發生故障，且僅係
    暫時排除障礙，並未完全修復而有再行維修之必要。
二、嗣於翌日，即95年3月10日凌晨0時15分許，領班劉興仁為修
    復戊○○於日前發現故障之絕緣板，先至值班站長室告知戊
    ○○：「12BT軌道絕緣板有問題，我配合電務人員去處理一
    下！」，戊○○即答稱「知道了！」等語，表示知悉工務所
    領班劉興仁當日欲至12BT修理絕緣板，並明知和仁站至崇德
    站、新城站至北埔站間（各該站由北往南之排序為和仁、崇
    德、新城、北埔），業因工務所欲於95年3月9日晚間11時起
    至翌日清晨（和仁站至崇德站係施工至95年3月10日清晨6時
    、新城站至北埔站係施工至95年3月10日清晨5時50分）進行
    東正線匝道施工，故臺鐵綜合調度所調度員已將上開區段○
    路之東正線封鎖，僅餘西正線可供火車行駛，且明知火車在
    崇德站至新城站間慣行東正線，其為使火車在和仁站至北埔
    站間不致因為頻頻轉換東、西線鐵軌致車速變慢，乃依運轉
    規章中「臺灣鐵路管理局中央控制區間就地控制設備使用須
    知」之規定，先經臺鐵綜合調度所調度員李坤修告知已聯絡
    好新城站副站長後，戊○○即依上開須知之規定，於上開時
    段，就地控制燈號，使火車於上開匝道施工期間依燈號指示
    ，在崇德站至新城站間捨平日慣行之東正線改行駛西正線。
    再戊○○亦知悉當日領班劉興仁及工務所、電務所人員修繕
    之地點係在12BT處，該區域尚包括火車因其就地控制而改行
    之西正線，其於知悉領班劉興仁欲至上開處所施工時，即應
    依運轉規章中「路線隔斷及路線封鎖須知」第16點之規定，
    告知劉興仁前揭火車變換行駛路線乙情，然其並無任何不能
    注意之情事，竟於劉興仁向其為上開口頭通報時，因正忙於
    辦理和仁站至崇德站之封鎖事宜，致疏未向劉興仁告知當日
    凌晨火車業自往日慣行之東正線改行西正線之調整，僅向劉
    興仁答稱：「我知道了！」，且因係於匆忙間告知，劉興仁
    亦未詳細與戊○○進一步確認，甚未注意東正線已派遣其同
    事即劉金生辦理匝道施工，有封鎖之可能，致劉興仁誤以為
    當日火車仍將行駛東正線，而率同工務所技術助理劉振富、
    盧鐵舟、曾楊金生，及電務所之巫允正、甲○○前往12BT鐵
    軌處施工。
三、領班劉興仁率同上開人等抵達施工定點後，為確認，仍再以
    無線電呼叫戊○○稱：「我們現在開始作，幫我們看一下！
    」，戊○○則於無線電中允諾稱：「好。」等語，而受劉興
    仁之託，代為注意施工時可能發生之狀況，劉興仁因得戊○
    ○之口頭承諾，信任其必當於火車接近或鐵軌有狀況時通知
    避讓，乃竟便宜行事，不但已未依規定取得施工許可證，更
    嚴重的省略自己於施工時所應遵行之相關安全衛生工作守則
    ，疏未依規定，於夜間作業時，指派瞭望員負責瞭望警戒及
    於施工地點兩端各500至700公尺處，設立穩固之工作牌及臨
    時鳴笛牌，並隨工作進度作適當之移動；而依上開承諾，戊
    ○○既明知劉興仁等當晚在12BT鐵軌處施工，則在火車駛入
    崇德站時，應以無線電呼叫通知，使上開在鐵軌上施工之人
    員得以注意及避讓。然臺鐵臺北機務段機車長江興海於95年
    3月10日凌晨1時3分許，駕駛1073次自強號火車進入崇德站
    時，戊○○客觀上並無任何不能注意或不能通知之情事，竟
    疏未通知劉興仁或江興海注意，再劉興仁因誤以為該列車必
    然行駛平日慣行之東正線，亦疏未指派瞭望員瞭望有無火車
    即將靠近施工地點，致江興海於同日凌晨1時5分駕駛上開火
    車行經14A轉轍器處（蘇新起站58K159M處，原審僅記載為12
    BT處，實際12BT之區域範圍較廣）時，甫過鐵軌彎道即撞及
    正在施工而完全不知避讓之劉興仁、劉振富、盧鐵舟、曾楊
    金生、巫允正，致劉興仁受有顱內及胸腹腔內出血、劉振富
    受有外傷性休克、盧鐵舟受有出血性休克、曾楊金生受有外
    傷性休克、巫允正受有顱內及胸腔內出血之傷害而均當場死
    亡，甲○○則因當時起身欲拿取螺絲零件而倖免於難。
四、案經臺灣花蓮地方法院檢察署檢察官據報相驗後，自動檢舉
    偵查起訴。
    理  由
一、認定犯罪事實所憑證據及理由：
  (一)證人乙○○、陳映廷、陳富坤於警詢及偵查中（見相卷第22
    2-224、276-277頁、第225-228、277-278頁、第229-231、2
    81-282頁，被告及其辯護人均同意作為證據，依法有證據能
    力）均證稱，於95年3月9日上午11時經上訴人即被告戊○○
    通知，由乙○○及陳映廷至12BT區域查修，到場時係以無線
    電與崇德站聯絡及報備，並未提出申請，經檢修發現軌道絕
    緣工字鐵不良，造成軌道靠密，無絕緣，致電路短路，當時
    處理方式係先暫時排除障礙，讓電路恢復正常，但絕緣工字
    鐵已損壞需更換才能永久解決問題，故檢修後確認電路已恢
    復正常，以無線電向崇德站確認，並告知鋼軌已損壞不堪使
    用，需叫工務人員進一步判斷，返回後向班長陳富坤報告，
    並將故障原因寫於值班紀錄表內備查，班長陳富坤則與工務
    所之劉興仁聯絡後，劉興仁告知需處理絕緣，要求派員於翌
    日即同年月10日凌晨0時0分帶5個小字板及備用螺絲及人員
    到現場配合，且臨時性之施工大都以口頭向值班站長或副站
    長申請等語。足證被告與施工人員間確有口頭提出申請施工
    之情形，且被告知悉當日12BT處之故障，日間僅係暫時排除
    ，而於隔日凌晨時方由死者劉興仁帶班進行修復之事實。
  (二)證人甲○○於警詢、偵查（見相卷第34-37、39頁、第104-1
    06頁、第268-270頁，被告及其辯護人同意作為證據，依法
    有證據能力）及原審審理時（見原審卷第131-140頁）證稱
    ，當日係協助工務所換絕緣板，道班班長劉興仁曾告知列車
    係行駛東正線，故叫伊等在西正線施工，在施工中施工人員
    突遭火車撞擊當場死亡等語。足以證明死者劉興仁並不知當
    日火車改駛西正線，而告知施工人員火車行駛東正線，且現
    場施工人員係因受火車撞擊而死亡之事實。
  (三)證人江興海於警詢、偵查中（見相卷第42-45、92-95、272-
    273頁，被告及其辯護人同意作為證據，依法有證據能力）
    證述，伊係本件事故火車之司機員，事故地點為蘇新起站58
    公里200公尺左右，地點為彎道轉直線，號誌均正常運作，
    機務段有電報通知東正線封鎖，當時號誌亦係行駛西正線，
    事故發生後立即停車，以無線電呼叫崇德站，詢問路線上為
    何會這麼多人，崇德站副站長戊○○稱工務段正在修絕緣板
    不會影響行車等語，伊則告知人都撞到了還不影響，據戊○
    ○告知其知悉維修之事，因該班施工人員未提出申請，故未
    依規定掛封鎖牌，且當日早上就在同一地方維修，晚上又跑
    來稱要修同一個地方，被告以為只要10幾分鐘就可修好，但
    發生事故時已修了40幾分鐘等語。足以證明被告戊○○經工
    務所之劉興仁告知，其等於當晚係在該處更換絕緣板，此核
    與其原供稱劉興仁曾至值班室告知之內容相符，足以證明被
    告業經劉興仁告知，當日在該處施工之事實。
  (四)證人鍾添財於警訊、偵查時（見相卷第33頁、107-109頁，
    被告及其辯護人同意作為證據，依法有證據能力）證稱，當
    日約凌晨0時20分許，聽到崇德道班班長劉興仁用無線電話
    呼叫崇德站值班副站長戊○○，說「我們可以進去嗎（指可
    以進入鐵路路線施工）」，伊因尚有其他工作在忙，故崇德
    站值班副站長戊○○如何回答，伊不清楚…於淩晨1時許，
    自無線電中聽到司機員喊，崇德站路線上怎麼那麼多人，撞
    到人了…事故後打電話給崇德站副站長戊○○時，其稱「崇
    德道班稱要去換緣片只要10分鐘就好，怎知道會出事情」等
    語。足以證明被告確實於事故前即知悉劉興仁在該處施工。
  (五)證人劉金生（即工務所技術副領班）於警詢、偵查（見相卷
    第233-239頁、第263-266頁，被告及其辯護人同意作為證據
    ，依法有證據能力）及原審審理時（見原審卷第141-154頁
    ）證稱，伊有聽到死者劉興仁與被告於無線電中之交談，死
    者問「我可不可以開始做」，被告答「可以做」，且依慣例
    ，有口頭提出申請之情形。足以證明被告當日確係受死者劉
    興仁之託，代為注意列車行駛之狀態，故依行車安全規章，
    被告應對其值班時之行車安全負責。
  (六)道路交通事故現場圖1份、檢察官相驗筆錄5份、檢察官履勘
    筆錄1份、法醫驗斷書5份、相驗屍體證明書5份、現場照片
    2多幀、相驗照片多幀。均足證明被害人劉興仁、劉振富、
    盧鐵舟、曾楊金生、巫允正5人均係因本件事故遭火車撞擊
    而死亡。
  (七)崇德站列車到開時刻紀錄表1份（見相卷第74、75頁）、電
    務所值日夜班紀錄表1份（見相卷第76頁）、95年3月10日10
    73次列車事故路線封鎖（見相卷第73頁）及行駛路線相關資
    料1份（見相卷第72頁）。足以證明系爭事故發生時，上開
    列車慣行之東正線已因篩碴整碴工作而封鎖，且電務所於事
    故發生時配合工務所至12BT處更換絕緣板。
  (八)無線電對講譯文、原審勘驗筆錄、路線隔斷封鎖工作紀錄簿
    、電務所工作日誌、工務所工作日記簿、崇德站站務日誌及
    無線電對講錄音帶等項，呈現劉興仁於事發前與被告之對談
    及事故發生後司機員江興海與被告聯絡時，被告之答覆，均
    足以證明被告知悉劉興仁在該處更換絕緣板，且其事前曾對
    劉興仁之要求為承諾之事實。
  (九)被告於警詢中坦承當日劉興仁於0時15分曾告知12BT絕緣有
    問題，伊配合電務人員去處理一下後就離開。…劉興仁有向
    伊稱不影響行車，故未通報，依規定如有佔據軌道影響行車
    安全才要向調度室報告等語（見相驗卷第22-24頁）。該份
    筆錄係於95年3月10日凌晨4時許製作，距事發時間最近，且
    因事故甫發生，所有之記憶及反應係最深刻也最真實，故被
    告當時所述當係真實狀況，依其供述內容可知，被告當時確
    未依規定要求劉興仁申請並經核准後方得施工，且當時記得
    劉興仁曾告知至何處處理何事，僅其並未記得劉興仁曾以無
    線電向其通報要開始，請其幫忙注意，由此點可知被告於事
    故發生前根本就忘記曾允諾劉興仁之事，此即係發生本件過
    失致死之重要關鍵之一，被告當時應注意能注意而未注意，
    明顯係有過失無訛，且具有相當因果關係。
  (十)綜上所述，已足證明被告為執行業務之人，對上開業務上之
    過失行為，致被害人劉興仁等5人死亡之事實應負過失致死
    責任，其犯罪事證明確，犯行洵堪認定，應予依法論科。
二、被告辯解及本院不採之理由：
  (一)被告辯稱：本件被害人劉興仁未依規定填寫施工申請單，才
    是導致本件事故之主要原因，伊並未違反工作規定，自無業
    務過失致人於死之犯行云云。
  (二)經查：
  1.本件事故發生後，鐵路局工務段分駐所主任丁○○及花蓮機
    務段之陳根章於檢察官訊問時均稱：雖未提出書面申請，但
    若與值班站長或副站長打過招呼，就應該注意，至少火車來
    ，也應該通知施工人員等語（見相卷第111頁背面、第120頁
    ），此核與證人陳富坤及劉金生之證述相符，雖依臺鐵規章
    並無口頭提出申請之規定，但實際施作時，於工作人員與值
    班人員間確有上開慣例存在，故被告及辯護人要求本院調閱
    並函查之資料，均未明文規定有此慣例存在，但其既係明定
    之規章，而非一般工作人員實務施作所形成之慣例甚明，故
    其辯稱並無慣例云云，不足採信。且此亦與劉興仁等施工是
    否依「台灣鐵路管理局工務處養路標準作業程序」等無關，
    而係依照施工必要性所為之判斷及認定。
  2.況值班站長或副站長亦負責行車安全，此於行車規章中有規
    定，故若車站內路線上有施工人員或任何人，值班副站長在
    列車進站時即要通知路線上的人，此並經證人鄧萬銘於偵訊
    中證述甚詳（見相卷第129頁，被告及其辯護人迄未爭執其
    證據能力），則被告於本院審理時辯稱：伊不負責通知施工
    人員列車是否進站之說詞，當係推卸責任之舉，不堪採信。
  3.被告於本件事故前即知悉劉興仁與工務所、電務所施工人員
    將在12BT處施工，此得自下述事項確認：
  (1)被告於警詢及偵查中自承：「道班班長劉興仁於今日（即95
    年3月10日）0時15分有來向我說：『12BT絕緣有問題，我配
    合電務人員去處理一下。』之後就離開了。」、「（警方問
    ：劉興仁於10日0時15分到崇德車站向你告知要配合電務人
    員處理絕緣問題，是否有告知你要在哪一個地點？哪一個路
    線上施工？）他沒有告知我要在哪一個地點及哪一個路線上
    施工，而且他也沒有告訴我施工的內容為何，他只告訴我要
    在12BT處處理軌道絕緣板的問題。…我所知道的絕緣板是在
    2支鐵軌交接處，因為要中斷軌道電路，所以才會設置絕緣
    板的裝置。」、「（檢察官問：95年3月10日凌晨1時5分，
    西正線有無施工？）該時段沒有人申請施工，只有道班領班
    劉興仁在今天（即95年3月10日）凌晨0時15分左右在運轉室
    門口跟我說他要配合電務單位去處理鐵軌故障之狀況。（檢
    察官問：劉興仁有無說鐵軌故障狀況？）他只說要配合電務
    單位維護鐵軌，也沒說要維護哪一段。（問：劉興仁有無提
    到要處理絕緣板的問題？）他是說白天時電務單位說絕緣已
    經處理好了，但是叫他們再配合電務去處理一下絕緣，讓絕
    緣處理的更好。」等語（見相驗卷第23頁、第26頁、第27頁
    、第96頁正反面），顯見劉興仁於95年3月10日0時15分確實
    有對被告告知將前往12BT處施工。而12BT之範圍經被告於原
    審自承：所謂的「B」，是指西邊的路線，12BT是進站號誌
    機至出站號誌機之間的每一個股道，包含3、4股的西副線及
    5股的西正線等語，益證被告知悉劉興仁與其餘工務所、電
    務所施工人員之施工範圍包含1073次列車因其就地控制改行
    的西正線。至於被告嗣後雖改口辯稱：劉興仁於95年3月10
    日0時15分來值班室時，只有說要配合電務去處理一下，沒
    有說地點，伊在警詢及偵查時之所以會為如上供述，是因為
    事故發生後，伊回想95年3月9日早上電務有處理12BT號誌故
    障問題，才會在警詢及偵查時如此推想，實際上伊於案發前
    不知道他們工作地點是在12BT處云云，惟觀以被告於警詢所
    為之上開供述，均係稱：「劉興仁有告稱12BT絕緣有問題」
    、「劉興仁只說要在12BT處理軌道絕緣板的問題」，其均係
    將劉興仁告知之內容再告以警方，訊問過程中被告從未提及
    不清楚劉興仁一行人施工之地點，是肇事後才恍然大悟之情
    節，況被告於偵訊所為前開供述，亦明確敘及：劉興仁稱白
    天時電務單位說絕緣已經處理好了，但是叫他們再配合電務
    去處理一下絕緣，讓絕緣處理的更好等語，被告既對於電務
    所人員於95年3月9日在12BT處施工乙事知之甚稔，則劉興仁
    對其如此告知時，豈可能不知劉興仁等施工人員施工地點在
    何處之理？可見被告所辯係事後推諉卸責之詞，不足採信。
  (2)再據無線電對講譯文所示，被告於案發前後與1073次列車司
    機江興海及該車列車長有如下對話（見原審卷第70-79頁）
    ：「（和仁站站長：）1073通過，謝謝。
      （司機員：）收到了，謝謝。
      （司機員：）崇德1073接近。
      （被告：）1073通過。
      （司機員：）收到了，謝謝。
      （司機員：）崇德1073呼叫。
      （被告：）崇德聽到了，有話請講。
      （司機員：）工務、工務怎麼在路線上面啊？
      （被告：）啊!
      （司機員：）工務怎麼這麼多人在路線上面？
      （被告：）他們說在修理絕緣而已，沒有影響路線。
      （司機員：）在路線上面撞到人了啦！
      （被告：）班長、崇德呼叫、聽到請回答，崇德班長，崇
                德呼叫，聽到請回答。
      （被告：）1073司機員，崇德呼叫，聽到請回答。
      （列車長：）那個司機員、我是車長，司機員已經下去了
                  車站。
      （被告：）崇德道班、聽到請回答、班長、崇德呼叫，聽
                到請回答。
      （被告：）1073司機員崇德呼叫，聽到請回答。
      （被告：）1073列車長，崇德呼叫，聽到請回答。
      （列車長：）聽到請講。
      （被告：）司機是怎麼... 那個...
      （列車長：）我們在車下。
      （被告：）有.....去撞到人嗎？
      （說話人不明：）對啦，要快聯.....
      （被告：）人現在情形如何？
      （說話人不明：）現在.....
      （列車長：）崇德站、1073車長呼叫，聽到請回答。
      （被告：）崇德聽到，有話請回答。
      （列車長：）那個要趕快叫通知那個路警所。
      （被告：）是怎樣嗎？
      （列車長：）撞到人了啦，.....好像很嚴重，沒效的樣
                  子了啦！
      （被告：）這樣...是誰...什麼名字？
      （列車長：）還不清楚，現在還在查對。
      （列車長：）崇德站、1073車長呼叫，聽到請回答。
      （被告：）崇德聽到、有話請講。
      （列車長：）我們在58公里600公尺這邊。
      （被告：）人是怎樣嗎？
      （列車長：）還在找。
      （被告：）人弄到車下喔？
      （列車長：）是啦，好像是我們道班的人。
      （被告：）車有...有...故障嗎？
      （列車長：）車要機務和司機看才知道。
      （列車長：）沒有派人過來嗎？
      （司機員：）崇德、1073呼叫。崇德、1073呼叫。
      （被告：）聽到、有話請講。
      （司機員：）有沒有通知啊！
      （被告：）我現在通知。
      （列車長：）崇德站、1073車長呼叫，聽到請回答。
      （被告：）聽到、有話請講。
      （司機員：）他們是在作什麼工作。
      （被告：）什麼...什麼...作什麼？絕緣魚尾板而已，我
                也不知道，他們也沒有辦封鎖，也沒什...。
                他們跟我講說...」
    據上開對話內容，被告經江興海質問為何有這麼多工務人員
    在路線上時，被告僅係答稱：他們說在修理絕緣而已，沒有
    影響路線等語，並未有驚訝之反應，益證被告於案發前確實
    知悉劉興仁及其餘施工人員將在12BT鐵軌處施作工程。
  (3)證人江興海於偵查中證稱：案發後被告說這班維修人員在昨
    天（即95年3月9日）早上就在修同一個地方，他說以為只要
    10幾分鐘就可以修好，但發生事故時已經修了40幾分鐘等語
    （見相驗卷第95頁），則從證人江興海證述被告對其告稱之
    內容，亦堪認定被告於案發前知悉上開施工人員之施工地點
    無誤。
  4.被告曾於事前與劉興仁於值班室及無線電中就施工事項為應
    答，此得自下述事由確認：
  (1)死者即道班班長劉興仁於施工前至崇德車站運轉室以口頭親
    自向值班副站長戊○○報備，此事實業經被告坦承在卷，則
    若完全不需負責，劉興仁為何需特意至運轉室報備？且劉興
    仁於開始施作前仍再以無線電通報被告開始施作，被告並於
    無線電中應允，此均經勘驗其等無線電對話記錄甚詳，則被
    告應注意於列車接近崇德車站時，即應依其受託內容通知劉
    興仁等人，促其注意，竟疏未注意，於同日凌晨1時3分許，
    於江興海駕駛1073次自強號列車行經上開路段時，未以無線
    電或其他方式通知劉興仁等施工人員，劉興仁因認已委託戊
    ○○代為注意，且認列車一向行駛東正線，信於當時應無列
    車行駛，乃便宜行事，疏未指派瞭望員並設立穩固之工作牌
    及臨時鳴笛牌，致自強號列車正面撞擊劉興仁等人，此與被
    告之過失絕對難脫關係。
  (2)被告於原審係辯稱95年3月10日凌晨0時15分許，劉興仁只有
    站在值班室門口說要配合電務去處理一下，伊不清楚他要施
    工之地點在12BT處，且案發前在無線電中傳出：「我們現在
    開始作，幫我們看一下！」，伊以為是東正線匝道施工人員
    劉金生在與其對話，要求注意轉轍器，才會回稱：「好。」
    ，並不知是劉興仁要求其幫忙注意火車是否經過等語。然劉
    興仁與被告有多年配合關係，若非台鐵或被告所服務之處所
    ，甚或與劉興仁間平時相處之模式即係以口頭交待後即實施
    ，需辦手續則日後再補等方式，以加速施工之腳步，劉興仁
    豈可能如此委託？而被告又如何可能為相當之回應？顯然被
    告當時確係受劉興仁之委託，代為注意火車行經之狀況後，
    劉興仁因得被告之承諾，方大膽未依規定，省略未派人瞭望
    之方式施工，係於本件發生事故後，方針對相關之規定要求
    ，此亦即辯護人一再要求原審或本院調查之事項，雖本院前
    審應其所准，就相關規定均予調閱，且調閱之結果確亦如被
    告所主張之應依照程序，填單、通知、核准，取得施工許可
    證後再予施工，惟此係就一般情形而言，本件則除相關規定
    外，尚有工作人員彼此間之情誼或配合度，故非僅以交通部
    臺灣鐵路管理局花蓮工務段函稱之內容，可以認定。
  (3)且被告於本院前審準備程序時亦供稱：「在發生事故前45分
    （原供稱半小時）劉興仁有向我打聲招呼，說他們要配合電
    務去處理一下，當時電務沒有來向我聲請，所以我不知道做
    什麼，當時我在注意匝道車，所以沒有問為什麼，因當時認
    為他是配合單位，所以沒有要求他辦手續，且他只有在門口
    打聲招呼而已，他急著走。」等語，再參照其後供稱死者劉
    興仁是與電務去處理絕緣板的事等語，綜合觀之，被告於劉
    興仁知其配合電務處理時，既已承諾，當知死者係至何處處
    理何事，惟因其當日另處理其他工務事，故就遺忘曾允諾劉
    興仁之事，其以事後回想，及當時與火車司機員於無線電通
    話之內容，足以顯示被告對於斯時劉興仁等人在該處施工及
    曾託其注意之事，確已無印象，僅隱約記得劉興仁等曾在該
    處施工，故於司機員問：「工務、工務怎麼在路線上面啊？
    」時，方答「啊!」，於司機員再問：「工務怎麼這麼多人
    在路線上面？」時，答稱「他們說在修理絕緣而已，沒有影
    響路線。」等語，此已考慮被告辯護人所稱當時被告係經思
    考後方答覆，並非如譯文顯示之立即回答之狀態，依上開被
    告當時之反應，足以認定被告確實知悉劉興仁等工務人員在
    該處，而非電務人員，且明確回答係在該處修絕緣板，亦非
    如被告嗣後所辯之絕緣板已於日間修妥，不知工務在該處做
    何事云云，而被告知悉工務人員在該處施工，且劉興仁曾至
    值班室與其打招呼，顯係要求幫忙注意，則被告當係受劉興
    仁之託，代為注意行車動態，否則劉興仁請他代為注意何事
    ？而被告因忙於他項工作，一時疏於注意受託之事，致劉興
    仁等因而遭撞死亡，被告又係於執行職務時負有此項已承諾
    之義務，其所為確有疏失，被告辯稱依其工作內容，其無責
    任、亦無義務通知劉興仁等詞，不堪採信。
  5.另就劉興仁率同其餘施工人員抵達施工定點時，是否曾以無
    線電聯絡被告，請被告幫忙注意，及被告是否知悉呼叫之人
    為劉興仁乙節，論述如下：
  (1)據無線電對講譯文所示，案發前被告曾與他人有下列對話（
    見原審卷第70-79頁，括號已註記發話人部分，乃被告表示
    無爭議之處）：
    「（中型匝道車司機：）4442接近。
      （本案將釐清之發話人：）崇德站，崇德站，道班呼叫，
                              聽到請回答。
      （被告：）聽到了，有話請講。
      （本案將釐清之發話人：）我們現在開始作。
      （被告：）好，現在開始作。
      （本案將釐清之發話人：）幫我們看一下。
      （被告：）好。
      （本案將釐清之發話人：）謝謝。
      （匝道車上人員：）崇德副座…我現在要進去了喔，可以
                        嗎？
      （被告：）可以，可以，你們要是有聯絡好就可以了。」
    是以上開註記「本案將釐清之發話人」為何人，自為本件事
    實之爭點之一。經查證人劉金生於原審證稱：伊是崇德道班
    技術副領班，案發當天凌晨，伊在和仁站施做抽換道碴的工
    程，所謂匝道工程是指道碴以後才做的工程，和仁站到崇德
    站間的東正線因此封鎖。伊於案發當天凌晨0點大約15分時
    ，在崇德站的匝道車上，從無線電內有聽到被告與劉興仁之
    對話，劉興仁問被告可否做，被告答稱可以。經原審法官當
    庭播放案發當天之無線電對話錄音帶後，伊可以確認上開譯
    文註記「本案將釐清之發話人」即為劉興仁，至於上開譯文
    註記「匝道車上人員」則為伊無誤，譯文中的4442則是指中
    型匝道車。伊可以為上開確認是因為劉興仁發話當時，伊在
    無線電內聽得很清楚，可以從聲音辨認出發話人是劉興仁，
    伊92年到崇德站任職的時候，劉興仁就在那裡，被告也是擔
    任副站長。譯文中出現的「道班」，是指工務維修人員的意
    思，伊與劉興仁都是工務所人員，都可以被稱呼為道班。至
    於伊與被告的對話是指之前在值班室和被告聯繫有匝道車要
    從崇德開到和仁，問他何時可以開，因為匝道車都行駛在鐵
    軌上，被告說他要與和仁站那裡聯絡好封鎖後，伊才可以進
    去，所以伊後來才在匝道車上等被告說是否可以進去，上開
    譯文的意思，是被告說我們如果已經跟和仁的監工聯絡好，
    確定和仁已經封鎖，就可以進入，等到開始進行匝道工程後
    ，就不需再向崇德站作確認。針對被告答辯誤以為劉興仁所
    言「幫我們看一下」是伊要他幫忙看轉轍器部分，確實有此
    可能，但被告既然誤以為要看轉轍器，接下來就應該給予匝
    道車是否可以進入的明確指示，而不會單純只說好，卻沒有
    匝道車可否進入的指示等語（見原審卷第141-154頁），核
    與證人彭錫昌於警詢中證稱：伊是案發當天4442次中型匝道
    車的司機，案發當天0時16分許，伊對被告呼叫「4442接近
     」，被告沒有回答，伊即依據進站號誌機的號誌顯示可進
    站而進站，並將匝道車停靠在東正線上等候帶車的指揮員，
    2分鐘後劉金生到匝道車上，之後就由劉金生與被告呼叫聯
    絡。在匝道車上，伊與劉金生都有聽到「（本案將釐清之發
    話人：）崇德站，崇德站，道班呼叫，聽到請回答。（被告
    ：）聽到了，有話請講。（本案將釐清之發話人：）我們現
    在開始作。（被告：）好，現在開始作。本案將釐清之發話
    人：）幫我們看一下。（被告：）好。」的對話，伊聽得出
    來那是道班班長劉興仁與被告的對話等語相符（見相驗卷第
    309至312頁），可知譯文中上開應釐清之發話人確實為劉興
    仁無誤。
  (2)被告是否將無線電中劉興仁之聲音誤聽為劉金生之聲音？經
    查證人劉金生、彭錫昌自無線電內均可由聲音辨認出上開通
    話是由劉興仁發出，被告於原審自承其認識劉興仁已經有20
    年的時間，其應較上開2人更能自無線電內聽出該部分通話
    是由劉興仁所為。再被告於無線電中傳出「我們現在開始作
    」、「幫我們看一下」時，其均僅回答「好，現在開始作」
    、「好」等語，據證人劉金生所證上開內容，被告如此回答
    而非回應現在可否進去的指示，亦可證明被告並未將劉興仁
    的聲音誤認為劉金生的聲音。又被告於偵查中，針對上開譯
    文劉興仁所言部分，辯稱：伊認為那是匝道車司機（即彭錫
    昌）在說話云云（見相驗卷第285頁），嗣於原審改辯稱：
    那是劉金生的聲音云云，若被告果係將劉興仁上開所言誤聽
    為他人之聲音，對於此「他人」為何人，其前後供述應互相
    一致，焉會針對案發前聽聞該聲音的1次感官經驗，於偵查
    中答辯是彭錫昌的聲音，於原審辯稱是劉金生的聲音？於本
    院前審則辯稱因當時於無線電中之通話不易辨識何人云云，
    惟據當時亦自無線電中聽到對話之證人劉金生及鍾添財均辨
    識係被告與劉興仁之對話，被告確一再否認通話對象，足以
    證明其所辯不實。故本院認定被告確悉上開通話內容為劉興
    仁所為，而仍加以應允。縱退萬步言之，被告當時可能有誤
    認劉興仁聲音為他人聲音之情形，然據證人劉金生所證道班
    之含意，參以上開無線電通話時間，會自稱為道班者，不是
    施作匝道工程的工務所人員，就是劉興仁等一行施工人員，
    被告於無線電內傳出崇德道班呼叫的聲音時，應可注意該聲
    音極有可能為劉興仁所為，其竟未究明而予以誤認，事後亦
    未通知火車將駛出崇德站之資訊，仍有過失。
  6.上開事實爭點均已釐清後，則被告有何過失？程度如何？
  (1)被告有違反「路線隔斷及路線封鎖須知」第16點注意義務之
    過失：
  按「本須知所稱路線隔斷係指選擇不妨礙列車運轉之時間，
    （即在列車空間內）暫時封閉路線，施行維修路線、電車線
    ，號誌設施等工作而言。」、「在正線施行路線隔斷工作時
    ，施工主辦單位應填寫『路線隔斷工作申請單』於施工前7
    日送所屬主管處核准後辦理之。主管處接到施工單位之申請
    時，應即加以審核，並經運務處長同意會銜後以電報通知。
    但因緊急不及報准時，得將事由通知有關站長（中央控制區
    間站長應即轉報調度員）同意後施行。」、「施行路線隔斷
    工作中，如因緊急加開列車或運轉次序及交會變更有影響工
    作之虞時，工作地點之兩端站長應即將要旨通知施工負責人
    。」，臺鐵對內頒佈之運轉規章，其中「路線隔斷及路線封
    鎖須知」第2點、第14點、第16點分別定有明文，合先敘明
    。
  劉興仁於施工前依慣例口頭通知被告即將前往崇德站12BT處
    施工，被告回稱：「我知道了！」，並無表示反對之意，劉
    興仁因此帶隊前往施工，根據上開須知第2點、第14點第3項
    之規定，劉興仁與其餘施工人員施工之行為已符合路線隔斷
    之規定，被告自應依上開須知第16點之規定，告知劉興仁因
    和仁站至崇德站、新城站至北埔站要施作匝道工程而封鎖東
    正線，崇德站至新城站將採就地控制方式，使嗣後行經之10
    73次列車捨平日慣行的東正線、改走西正線之資訊，避免劉
    興仁及其餘施工人員誤以為列車將走慣行的東正線而不知避
    讓。然被告竟未盡此告知義務，此據被告自承在卷，致劉興
    仁自始至終均誤以為火車將行走東正線，且於案發前對其餘
    施工人員告稱：火車將行駛東正線，故在西正線施工等語（
    證人甲○○已就此節證述明確，見相驗卷第35頁），使其餘
    施工人員亦未加以防範，而發生本件事故，被告自有未告知
    列車將改行西正線之業務過失。
  (2)被告有未依施工慣例，於劉興仁委請其代為通報火車是否駛
    來之資訊時，未加以通報之過失：
  證人劉金生於原審證稱：伊在臺鐵工作20幾年了，依照以往
    經驗，只有重大工程要施工才會以書面申請，大部分都是以
    口頭向值班站長或副站長申請，伊和被告、劉興仁一起共事
    的2年間，也有口頭向被告申請施工之情形，平均3、4個月1
    次。口頭申請在完工的時候要向值班站長或副站長說，目的
    是希望在列車通過時，值班站長或副站長可以用無線電通知
    我們，提醒我們注意，之前向被告口頭申請施工時，被告也
    會幫我們注意，並用無線電通知列車是否經過等語（見原審
    卷第141-154頁）；證人乙○○於偵查時證稱：絕緣工程只
    要10幾分鐘就能完成，一般都用口頭向該站站長或副站長申
    請，如果有列車要通過，就用無線電通知等語（見相驗卷第
    277頁）；證人陳富坤證稱：更換絕緣板之工程一般所需時
    間不多，都是口頭向值班站長或副站長報備，他們會幫忙排
    時間，施工結束時再通知值班站長或副站長等語（見相驗卷
    第282頁），顯見臺鐵內部存在有施工人員口頭向值班站長
    或副站長申請施工時，值班站長或副站長會在列車經過時以
    無線電通報施工人員之實務慣例，且在素有工作經驗之施工
    人員間因襲已久，上開證人才會有幾近相同之證述。
  95年3月9日上午11時，乙○○及陳映廷在崇德站12BT處施工
    時，亦未提出書面申請，此不惟據證人乙○○、陳映廷於偵
    查時證述明確（見相驗卷第第277頁、第278頁），被告亦自
    承在卷。然依據當時的無線電對講譯文所示（見原審卷70-7
    6頁），被告於列車即將通過崇德站時，仍有以無線電通報
    乙○○及陳映廷，益證有上開慣例存在，且為被告知之甚稔
    。故被告明知劉興仁與其餘施工人員在崇德站12BT處施工，
    劉興仁於施工前亦再次以無線電委請被告幫忙注意列車是否
    經過，被告仍於1073次列車駛經崇德站時，疏未以無線電通
    知劉興仁等人，其顯有違反上開慣例之業務上過失。
  (3)本件被告之過失程度如何？按依交通部台灣鐵路管理局安全
    衛生工作守則第4章第3節「路線上、橋遂內作業」規定：（
    第2條）「在路線上工作時，應在工作地點兩端各500至70 0
    公尺處設立穩固之工作牌及臨時鳴笛牌，並隨工作進度移動
    ，工作停止或中午休息時應將該牌拆除或隱蔽，以維該牌之
    權威性，並注意該牌不得侵入建築淨空，妨礙列車安全運轉
    。」、（第4條）「在下列特殊地段作業時，應指派瞭望員
    ，並視實際需要加派中繼瞭望員，不能因人手不足而疏忽：
    (一)……。(八)夜間作業。(九)……」。經查證人劉金生於偵查中
    證稱：「（你們道班在施工時有無瞭望員或安全措施？）道
    班應該指派1個瞭望員，站在10公尺以外的地方，還要在施
    工處前後300公尺以上的地方立工作指示牌，指示牌有反光
    作用，如果列車頭燈照到指示牌，會反光有警示作用，…」
    （見相卷第266頁），證人甲○○在原審審理時證稱：「（
    開始施作之前，班長有無請你們放警示標誌？）沒有。」、
    「（是否知道何人應放置警示標誌？放什麼警示標誌？）一
    般警示標誌都是帶隊的人要放的，至於放什麼警示標誌我不
    清楚。」各等語綦詳（見原審卷第132、133頁），復參以領
    班劉興仁當時所帶往施工之工作伙伴，除臨時工甲○○倖存
    逃過一劫外，其餘5人均在此事件中不幸罹難，且就證人甲
    ○○於本院審理時，不願再為痛苦回想，亦不肯再就事發情
    節答訊之消極逃避態度以觀，顯然劉興仁等人在上開時間、
    地點施工，並未依規定指派瞭望員、設立穩固之工作牌及臨
    時鳴笛牌無訛。再者，死者劉興仁擔任工務所之技術領班工
    作已久，對於上開安全衛生工作守則必當知之甚詳，且有確
    實遵行之義務，乃竟因被告允諾幫忙彼等「看一下」，即便
    宜行事，嚴重的輕忽自己於施工時所應遵行之相關安全規定
    ，未於夜間作業時，指派瞭望員負責瞭望警戒及於施工地點
    兩端各500至700公尺處，設立穩固之工作牌及臨時鳴笛牌，
    並隨工作進度作適當之移動；率爾將自己及工作同仁之性命
    安全，全權委由被告代為注意，致釀巨災，殊不可取。況且
    劉興仁若能依規定確實指派瞭望員負責瞭望警戒，或設置工
    作牌及臨時鳴笛牌，則當列車即將抵達其等之工作現場時，
    庶能由瞭望員早一步發現，進而提醒工作同仁避讓，或司機
    員於發現豎立之工作牌或臨時鳴笛牌時，能提早減速或鳴笛
    提醒注意，或可避免此一災難之發生，是被害人劉興仁於本
    件事故中應負絕大之過失責任，此於交通部臺灣鐵路管理局
    行車保安會99年3月3日行調字第0990000021號函亦同此見解
    （見本院更審卷第75頁）。又縱使如此，被告之上揭未盡注
    意義務之過失，於本件肇事仍屬加成因素，雖非主要過失，
    尚無從因被害人劉興仁之重大過失行為介入而得完全解免。
三、論罪科刑：
  (一)被告於本件事故發生時，係擔任崇德站值班副站長，其違背
    上開業務上應注意之事項，肇致本件事故發生，核其所為，
    係犯刑法第276條第2項之業務過失致人於死罪。
  (二)被告以1個業務過失行為同時肇致5人死亡，係以一行為觸犯
    數罪名，應依想像競合犯之例，從一重處斷。惟被告行為後
    刑法業於94年2月2日修正公布，並於95年7月1日施行，參酌
    最高法院95年5月23日刑事庭第8次會議決議，刑法第2條第1
    項之規定，係規範行為後法律變更所生新舊法律比較適用之
    準據法，於施行後，應適用刑法第2條第1項之規定為「從舊
    從輕」之比較，而修正前後刑法第55條雖均有想像競合犯之
    規定，然新刑法第55條增列有「但不得科以較輕罪名所定最
    輕本刑以下之刑」之規定，此但書僅係將以往之法理加以明
    文化，非屬法律變更，故仍適用現行刑法第55條之規定，從
    一重處斷，合先敘明（上開會議決議五(二)參照）。
  (三)刑法第276條第2項法定刑罰金部分，依新修正刑法第33條第
    5款規定：「主刑之種類如下：罰金：新臺幣1,000元以上，
    以百元計算之」；比較被告行為時刑法第33條第5款主刑之
    種類：「罰金銀元1元以上」，就罰金之最低度以適用修正
    施行前之規定對於被告有利。
  (四)又被告於上開犯行後，刑法第41條有關易科罰金折算標準之
    規定，業於94年1月7日經立法院修正通過，並自95年7月1日
    施行，其中修正前第41條第1項前段係規定「犯最重本刑為5
    年以下有期徒刑以下之刑之罪，而受6個月以下有期徒刑或
    拘役之宣告，因身體、教育、職業、家庭之關係或其他正當
    事由，執行顯有困難者，得以1元以上3元以下折算1日，易
    科罰金。」（依已修正刪除之罰金罰鍰提高標準條例第2條
    前段規定，就其原定數額提高為100倍折算1日，則上開被告
    行為時之易科罰金折算標準，應以銀元300元折算1日；再依
    現行法規所定貨幣單位折算新臺幣條例第2條規定，折算為
    新臺幣後，應以新臺幣900元折算為1日），惟修正後之新法
    第41條第1項前段則為「犯最重本刑為5年以下有期徒刑以下
    之刑之罪，而受6個月以下有期徒刑或拘役之宣告者，得以
    新臺幣1,000元、2,000元或3,000元折算1日，易科罰金。」
    ，經比較修正前後之易科罰金折算標準，應以95年7月1日修
    正公布施行前之規定，較有利於行為人，自應依刑法第2條
    第1項前段，適用行為時即修正前之刑法第41條第1項前段規
    定，定其折算標準（臺灣高等法院暨所屬法院因應新修正刑
    法施行座談會第5號提案第1子題研討結論參照）。
四、撤銷改判之理由：原審依業務過失致死罪，量處被告有期徒
    刑1年6月，固非無見。被告上訴否認犯行，撇清責任，請求
    撤銷改判無罪，惟其所辯並不可信，業據論證如上，是其上
    訴並無理由；而檢察官以原審量刑過輕為由，提起上訴，依
    上論述，被告於本件僅應負較輕微之過失責任之結論，其上
    訴請求再酌重量刑，亦無理由。惟原審漏未審酌被害人劉興
    仁於本件事故實應負絕大部分之過失責任，相對而言，被告
    於本件事故僅應負次要之過失責任，其過失程度顯較劉興仁
    輕微之事實，且未及審酌被告具有依中華民國96年罪犯減刑
    條例減刑之原因，而應依法予以減刑（後詳），均有未洽，
    雖被告及檢察官之上訴均無理由，已如前述，惟原判決既有
    上開可議之處，即無可維持，自應由本院予以撤銷改判。爰
    審酌被告並無任何前科，素行尚端，其以1業務過失行為，
    造成5位臺鐵工作同仁死亡，當亦為其所不願見，雖其犯後
    不能勇於擔當，坦承其確實有些微之過失，反一再以保護自
    己之方式撇清責任，犯後態度非佳，惟鑑於本件事故被害人
    劉興仁之率爾未依規定，便宜行事，才是釀成巨災之主要原
    因，應負絕大部分之過失責任，相形之下，被告之過失程度
    則明顯較為輕微等一切情狀，改判如主文第2項前段所示，
    以示懲儆。末查被告犯罪之時間，係於96年4月24日以前，
    符合減刑條件，應依中華民國96年罪犯減刑條例第2條第1項
    第3款之規定，就其所宣告之刑，減其刑期2分之1，再依修
    正前刑法第41條第1項前段之規定，諭知易科罰金之折算標
    準。
據上論斷，應依刑事訴訟法第369條第1項前段、第364條、第299
條第1項前段，刑法第2條第1項前段、第276條第2項、第55條、
修正前刑法第41條第1項前段，廢止前罰金罰鍰提高標準條例第1
條前段、修正刪除前罰金罰鍰提高標準條例第2條，現行法規所
定貨幣單位折算新臺幣條例第2條，中華民國96年罪犯減刑條例
第2條第1項第3款、第7條、第9條，判決如主文。
本案經檢察官丙○○到庭執行職務。
中    華    民    國    99    年    4     月    21    日
                    刑事庭審判長法  官 謝志揚
                                法  官 林慶煙
                                法  官 張健河
以上正本證明與原本無異。
如不服本判決，應於收受送達後10日內向本院提出上訴書狀，其
未敘述理由者，並得於提起上訴狀後10日內向本院補提理由書（
均須按他造當事人之人數附繕本）「切勿逕送上級法院」。
告訴人或被害人如對於本判決不服者，應具備理由請求檢察官上
訴，其上訴期間之計算係以檢察官收受判決正本之日期為準。
中    華    民    國    99    年    4     月    21    日
                                書記官 徐文彬
附錄本判決論罪科刑法條：
刑法第276條：
因過失致人於死者，處二年以下有期徒刑、拘役或二千元以下罰
金。
從事業務之人，因業務上之過失犯前項之罪者，處五年以下有期
徒刑或拘役，得併科三千元以下罰金。

司法院資訊處製作；財團法人民間司法改革基金會備份。
